【裁判字號】    97,訴,322
【裁判日期】    970821
【裁判案由】    公平交易法
【裁判全文】
臺北高等行政法院判決
                                     97年度訴字第00322號
                              .
原      告  聚合發建設股份有限公司
代  表  人  甲○○（董事長）
訴訟代理人  黃雅琴  律師
複 代理 人  羅宗賢  律師
被      告  行政院公平交易委員會
代  表  人  湯金全（主任委員）
訴訟代理人  丙○○
            乙○○
上列當事人間因公平交易法事件，原告不服行政院中華民國96年
12月17日院臺訴字第0960094375號訴願決定，提起行政訴訟。本
院判決如下：
    主  文
原告之訴駁回。
訴訟費用由原告負擔。
    事  實
一、事實概要：緣原告經人檢舉其銷售「麗晶世紀總裁」預售屋
    （下稱系爭建案）廣告（下稱系爭廣告），涉嫌廣告不實，
    經被告調查結果，以原告於系爭廣告將陽台位置標示為客廳
    的一部分，並宣稱有「賞月觀星露天游泳池」、「低溫垃圾
    處理室」及「彩虹光影泉池」，對於商品之內容為虛偽不實
    及引人錯誤之表示，違反公平交易法第21條第1 項規定，乃
    依同法第41條前段規定，以民國（下同）96年8 月3 日公處
    字第096127號處分書（下稱原處分）命原告自處分書送達之
    次日起立即停止前項違法行為，並處原告罰鍰新臺幣（下同
    ）600 萬元。原告不服，提起訴願，經遭駁回，遂提起本件
    行政訴訟。
二、兩造聲明：
  (一)原告聲明求為判決：
    1.訴願決定及原處分均撤銷。
    2.訴訟費用由被告負擔
  (二)被告聲明求為判決：
    1.原告之訴駁回。
    2.訴訟費用由原告負擔。
三、兩造之主張：
甲、原告主張之理由：
一、原處分違反行政法上「一事不二罰」原則：
  (一)按行政法上有所謂一事不二罰原則，其意在禁止國家對人民
    之同一行為雙重處罰。易言之，違法行為人之同一違法行為
    ，乃基於單一之決定，或自然意義下之單一行為，違反數個
    法律；其與通常複數之違反行政義務行為，係由於各別之決
    意或自然意義下之複數行為有別，不得以同一事實和同一依
    據，給予兩次以上行政處罰；而所謂「一行為」包括「自然
    一行為」，亦即由客觀觀察外在過程，在意識上認其具單一
    性，其可能出於多數決定，或出於多數舉動；又雖在舉動與
    舉動之間隔時間較長，但係將意志轉化為行動所必要，亦可
    認係「自然一行為」（參林錫堯著，行政罰法上「一行為」
    概念初探，法學叢刊第198 期）。一事不兩罰原則，除具有
    維持法律秩序之安定性功能外，亦具有維護人性尊嚴、保障
    基本人權、符合比例原則以及保護人民信賴之作用。在德國
    、日本及美國，皆已將此一原則提昇至憲法層次。司法院釋
    字第503 號解釋亦認為：「．．．行為如同時符合行為罰及
    漏稅罰時，除處罰之性質與種類不同，必須採用不同之處罰
    方法或手段，以達行政目的所必要者外，不得重複處罰，乃
    現代民主法治國家之基本原則。」。
  (二)經查：被告所指原告製發使用系爭廣告之期間係自92年4 月
    至92年12月止，而於92年8 月至93年4 月原告另使用廣告宣
    傳「帝景莊園」預售屋建案銷售，而被告前以原告所製發關
    於「帝景莊園」預售屋建案之宣傳廣告，涉有虛偽不實或引
    人錯誤之表示或表徵而認定違反公平交易法第21條之規定，
    已於95 年3月17日以公處字第095022號處分書裁處300 萬元
    罰鍰，合先敘明。原告係基於整體概括意思，反覆實施同一
    違規行為，侵害同一法益，而在時間上及空間上具有緊密關
    聯性者，則在法律上仍可評價為一個行為（此即所謂法律上
    的單一行為），亦即，原告就系爭建案、「帝景莊園」預售
    屋建案所為之廣告行為，應屬行政法上之同一行為，倘有違
    章之情事，衹須作成1 個處罰處分即可。被告不察，卻就本
    建案之違章行為再行處分，違反行政法上「一事不二罰」之
    原則。
二、本件並無違反公平交易法第21條第1項之規定：
  (一)按公平交易法第21條第1 項、第2 項及第3 項分別規定：「
    事業不得在商品或其廣告上，或以其他使公眾得知之方法，
    對於商品之價格、數量、品質、內容、製造方法、製造日期
    、有效期限、使用方法、用途、原產地、製造者、製造地、
    加工者、加工地等，為虛偽不實或引人錯誤之表示或表徵。
    」，所稱「虛偽不實」，係指行為人商品或服務之表示或表
    徵與事實不符，其差異難為相當數量之一般或相關大眾所接
    受，而足以引起錯誤之認知或決定者；所謂「引人錯誤」，
    則係指表示或表徵不論是否與事實相符，惟其表示或表徵已
    足以引起相當數量之一般相關或大眾錯誤之認知或決定者。
    因此，表示或表徵是否虛偽不實或引人錯誤之判斷，應就系
    爭廣告合併觀察整體印象及效果，是否足以影響具有普通知
    識經驗之一般大眾為合理判斷並作成交易決定為考量要件。
    公平交易法第21條之立法目的，主要為確保事業公平競爭，
    保障消費者權益，而為避免疏漏，其規範客體係採例舉方式
    ，故事業於廣告上就商品原產地、製造者、製造地、加工者
    、加工地等，有虛偽不實或引人錯誤之表示或表徵行為，即
    有該法條之適用。
  (二)經查：
  1.對於檢舉人李淑雲所購置之房屋陽台外推成客廳一部分一節
    ，亦是經原告告知檢舉人，並經其同意始由原告變更設計予
    以施作，本建案共有247 戶，惟僅有檢舉人1 人主張其受有
    不實廣告之侵害，並無其他住戶表示原告有何廣告不實之情
    ，是於原告銷售系爭建案之時至檢舉人檢舉前，並無任何消
    費者或市場業者表示有因原告之廣告有何不實而致受損害之
    情形。準此，是否仍可認定，原告所為廣告將造成「表示或
    表徵已足以引起相當數量之一般相關或大眾錯誤之認知或決
    定者。」非無疑問，倘無確實證據得以證明有不特定人於受
    上開廣告之表示或表徵，而引起「相當數量之一般相關或大
    眾」錯誤之認知或決定，尚無構成公平交易法第21條第1項
    之構成要件。依行政院公平交易委員會對於公平交易法第21
    條案件之處理原則（下稱第21條案件處理原則）第19點之規
    定，與公平交易法第1 條所定立法意旨，本件既無足以引起
    交易相對人錯誤之認知或決定之事證，自無礙交易秩序與消
    費者利益，併為影響公平競爭及經濟之安定與繁榮，原告之
    行為並無違反公平交易法第21條第1 項規定至明，被告依同
    法第41條前段規定，原處分有適用法令之違誤。
  2.就系爭廣告文案說明如下：
    (1)系爭廣告將「陽台」位置標示為客廳的一部分乙節：查原
      告於系爭建案「D5傢俱平面配置參考圖」之客廳部分，固
      繪有電視櫃、沙發、茶几等圖示，此係空間表示之可能示
      意圖，並非即係標示該客廳之範圍，被告於此認定顯與事
      實不符。再查，該現場示意圖於建造平面圖及竣工圖標示
      為「陽台」部分，於圖示係以虛線以外部分表示，此係因
      原告於取得使用執照後，必須進行2 次施工。本案臺中縣
      政府固表示，系爭建案D5戶於取得使用執照後將陽台外推
      為客廳使用，未維持原來之使用，違反建築法第77條第1
      項規定，已涉及違章建築行為，然原告於其於簽約時已告
      知承購戶，將於取得使用執照後，進行2 次施工將陽台外
      推，改成客廳的一部分，並將建照平面圖及2 次施工平面
      圖附於合約書，顯見對於2 次施工之建照申請，原告有補
      正申請建照執照之預定，自無可能認定原告於前揭現場配
      置可能示意圖將陽台位置繪製成客廳的一部分，足以使一
      般消費大眾誤認該參考圖所示之客廳範圍均得合法作為客
      廳使用，或其差異難為相當數量之一般消費大眾所接受，
      即不屬對商品之內容為虛偽不實及引人錯誤之表示。
    (2)系爭廣告宣稱有「賞月觀星露天游泳池」、「低溫垃圾處
      理室」及「彩虹光影泉池」乙節：
    有關廣告中所載「賞月觀星露天游泳池」一節，被告認定
      原告所施作之泳池大小及功能均難以符合一般消費大眾對
      游泳池之認知，惟「表示或表徵客觀上具有多重合理的解
      釋時，其中一義為真者，即無不實。」，為第21條案件處
      理原則第7 點第4 項所明定，而原告於系爭廣告中所載「
      賞月觀星露天游泳池」亦未強調類如泳池之標準規格，是
      所謂「賞月觀星露天游泳池」具多重合理解釋，而原告所
      施作之泳池既有SPA 水柱設計，併附有更衣室、蒸氣室，
      其範圍、深度可供游泳使用，自無不實之情。被告逕將所
      謂「游泳池」單獨解釋成一般消費大眾對游泳池之認知，
      且就其所稱「一般消費大眾對游泳池之認知」究屬何種型
      態，亦未見其敘明，即認定原告所施作之泳池與廣告內容
      不符，而違反公平交易法第21條之規定，此悖反第21條案
      件處理原則第7 點第4 項所定之認定標準。
    另就廣告中所稱「（低溫）垃圾處理室」部分：查海報廣
      告中固登載「＜9 ＞低溫垃圾處理室」，惟原告於「1 樓
      全區平面配置參考圖」中已更正標示「垃圾處理室」，
      並無所謂「低溫」字眼，且於坐落位置標示「資源回收」
      字樣，是原告於廣告上並無以「低溫垃圾處理室」為廣告
      訴求，此即無虛偽不實之情形，且於消費者購買預售屋時
      應會檢視「1 樓全區平面配置參考圖」以瞭解公共設施所
      在，從而消費者於檢視該平面圖時即應瞭解並無配置所謂
      「低溫垃圾處理室」，而不致於引人為錯誤之表示。
    關於「彩虹光影泉區」部分：查原告於檢舉人所附之附件
      3 廣告中係標示「＜22＞彩虹光影泉區」，及於「1 樓全
      區平面配置參考圖」標示「彩虹光影泉池」，雖於「1
      樓全區平面配置參考圖」中以藍色標示位置，但此藍色僅
      是圖示區分位置所在，不代表為一水池，被告逕自將水藍
      色解讀為泉池，過於率斷。況所謂「彩虹光影泉區（池）
      」在表示或表徵客觀上具有多重合理的解釋，原告既以地
      燈投影配合建築色彩設計佈置而呈現彩虹光影效果，參之
      第21條案件處理原則第7 點第4 項所規定，該廣告上所載
      「彩虹光影泉區（池）」一節，即無不實之情。
    (3)綜上所述，原告於系爭廣告宣稱有「賞月觀星露天游泳池
      」、「低溫垃圾處理室」及「彩虹光影泉池」，對於商品
      之內容，並無引人錯誤之表示，難認有違反公平交易法第
      21條第1 項規定，原處分自屬違法。
三、被告量處罰鍰之處分有裁量不當之違法：
  (一)被告應適用（89）公法字第02959 號函頒行之「行政院公平
    交易委員會裁處罰鍰額度參考表」（下稱裁罰參考表）：行
    為後法律或自治條例有變更者，適用行政機關最初裁處時之
    法律或自治條例。但裁處前之法律或自治條例有利於受處罰
    者，適用最有利於受處罰者之規定。行政罰法第5 條定有明
    文。對於違反公平交易法規定之事業，依公平交易法第41條
    前段規定，係「得限期命其停止、改正其行為或採取必要更
    正措施，並得處5 萬元以上2500萬元以下罰鍰」。關於裁處
    罰鍰部分，依公平交易法施行細則第36條規定：「依本法量
    處罰鍰時，應審酌一切情狀，並注意下列事項：違法行為
    之動機、目的及預期之不當利益。違法行為對交易秩序之
    危害程度。違法行為危害交易秩序之持續期間。因違法
    行為所得利益。事業之規模、經營狀況及其市場地位。
    違法類型曾否經中央主管機關導正或警示。以往違法類型
    、次數、間隔時間及所受處罰。違法後悛悔實據及配合調
    查等態度。」被告為統一裁量基準，前訂有裁罰參考表，將
    上開列示考量事項區分等級而各有不同之基數，各項基數加
    總後再對照其應處罰鍰金額而處以罰鍰，上開裁罰參考表固
    已由被告於95年12月15日廢止，惟系爭建案系爭廣告之最後
    使用期間是92年12月底，其裁處罰鍰額度即應依據行為時有
    效之前開裁罰參考表為之。行政法院審查行政裁量決定有無
    依行政機關自行訂頒之裁量基準，乃基於平等原則之要求，
    亦即，在事實上與法律上相同的情況下，所為裁量亦須相同
    ，不得恣意而為，如果應考慮之要素未列入考慮，致造成不
    平等之對待，亦屬違反平等原則。惟被告作成原處分之裁罰
    時，依其陳述，顯未依上開裁罰參考表，將公平交易法施行
    細則第36條規定列示考量事項區分等級予以配分並彙整加總
    後再對照違法等級暨罰鍰額度而為裁量。按該裁罰參考表規
    定，除有適用說明第2 條第6 款所稱難以適用，而由承辦單
    位敘明理由，提由委員會議決議不予參考引用之情形外，即
    應適用該裁罰參考表，不得另創裁罰標準。
  (二)再查，原告於92年間之另一違章案件即「帝景莊園」預售屋
    建案中所製發使用廣告期間為1 年8 個月，銷售金額為2 億
    6,597 萬4,184 元，被告僅裁罰300 萬元罰鍰，而原告於系
    爭建案中所製發使用系爭廣告期間僅為8 個月，其期間非為
    長久，侵害法益尚屬輕微，且本建案銷售期間歷經921 大地
    震，及原物料鋼筋上漲，致原告興建成本遠大於銷售金額，
    是系爭建案並無獲有利益，經核算後列為虧損案件，且系爭
    建案之交易相對人僅檢舉人1 人事後表示異議，其他住戶並
    無提出異議，惟原告皆已事先充分告知檢舉人李淑雲有關本
    件之廣告情形，是不特定人受系爭廣告之影響相當輕微，本
    案卻受被告裁罰600 萬元，兩相比較，被告裁罰標準不一，
    裁量濫用、違反平等原則，與行政程序法第7 條之比例原則
    。
  (三)系爭建案係原告與地主合建，故須支付土地及房屋之成本，
    經核算原告就系爭建案所銷售收入（房屋收入238,700,931
    元、土地收入91,340,000元）扣除土地成本（52,663,709元
    ）、房屋成本（180,795,981 元）後，僅餘96,581,241元，
    再扣除人事成本、稅金等，其銷售利益僅有330,040,931 元
    ，被告誤將原告所銷售之收入（未扣除成本支出）視為違法
    行為所得利益（4.48億元），而裁處高達600 萬元之罰鍰，
    其處分之事實理由不無違誤；又系爭廣告行為係發生於95年
    3 月17日被告裁處原告就「帝景莊園」建案有何廣告不實之
    前，並非原告於95年3 月17日受裁處後，再為被告所指第3
    次違法廣告。被告對原告所為之600 萬元之處分行為實有違
    比例原則。
  (四)末按「行政機關為處分或其他行政行為，應斟酌全部陳述與
    調查事實及調查證據之結果，依論理及經驗法則判斷事實之
    真偽，並將其決定及理由告知當事人。」行政程序法第43條
    定有明文。又同法第96條第1 項第2 款規定：「行政處分以
    書面為之者，應記載下列事項：．．．主旨、事實、理由
    及其法令依據。」準此，書面行政處分，除決定本身外，行
    政機關應須說明其事實、理由及法令依據，且在裁量處分時
    ，該裁量處分之理由說明，應使處分相對人得以認知行政機
    關行使裁量權所採觀點，以免恣意決定，不當侵害處分相對
    人權益，並使當事人於行政救濟時，得為有效之權利主張及
    防禦，此即為行政機關所負理由完備之說明義務，故行政處
    分未依規定說明裁量理由者，致涵攝瑕疵、裁量瑕疵或影響
    相對人防衛其權益者，均構成原處分違法得撤銷之原由。查
    被告於審酌應課處原告罰鍰數額時，應依公平交易法施行細
    則第36條及「行政院公平交易委員會裁處罰鍰額度參考表及
    適用說明」所列事項審酌違法案件相關情狀，並對照違法等
    級暨罰鍰額度表，為適當之罰鍰額度裁處，並將其決定及理
    由告知當事人。然而被告所為處分，並未由承辦單位敘明難
    以適用之理由，提由委員會議決議不予參考引用之情形，又
    全未說明課處原告上開罰鍰數額裁量之理由，是被告顯未盡
    其所負理由完備之說明義務，原處分未依法載明理由，構成
    得撤銷之事由，自應予以撤銷（鈞院93年度訴字第2270號判
    決意旨參照）。
乙、被告主張之理由：
一、原告陳稱系爭建案92年4 月至92年12月間之廣告行為與其於
    92年8 月至93年4 月間「帝景莊園」預售屋與之廣告行為，
    係基於整體概括意思反覆實施同一違規行為，顯屬牽強。本
    件無違反行政法上「一事不二罰」原則之情：
  (一)違反行政法上義務之行為是否為一行為，宜就個案具體情節
    ，斟酌法條文義、立法意旨、制裁意義、期待可能與社會通
    念等因素決定之。
  (二)系爭建案與前述「帝景莊園」建案為原告於不同時間及地點
    所起造之不同建案，即原告一方面以廣告於92年4 月至92年
    12月間對於系爭建案之「陽台」位置、「賞月觀星露天游泳
    池」、「低溫垃圾處理室」、「彩虹光影泉池」等諸點為虛
    偽不實及引人錯誤之表示; 另一方面於92年8 月至93年4 月
    間就帝景莊園之車庫設計為虛偽不實及引人錯誤之表示。依
    上開審酌因素，顯係全無相關之2 筆建案之廣告行為，則尚
    難認原告所為該2 建案之廣告行為，係屬行政法上之「一行
    為」，從而被告對於系爭廣告行為，仍得進行裁處。
二、有關原告訴稱除檢舉人外，並無其他客戶指稱系爭廣告涉有
    不實，縱設系爭廣告將「陽台」位置標示為客廳的一部分，
    以及刊載「賞月觀星露天游泳池」、「低溫垃圾處理室」及
    「彩虹光影泉池」等內容，並不足以引起交易相對人錯誤之
    認知或決定乙節：
  (一)按公平交易法第21條第1 項規定：「事業不得在商品或其廣
    告上，或以其他使公眾得知之方法，對於商品之價格、數量
    、品質、內容、製造方法、製造日期、有效期限、使用方法
    、用途、原產地、製造者、製造地、加工者、加工地等，為
    虛偽不實或引人錯誤之表示或表徵。」所稱「虛偽不實」係
    指表示或表徵與事實不符，其差異難為相當數量之一般或相
    關大眾所接受，而足以引起錯誤之認知或決定者；所稱「引
    人錯誤」係指表示或表徵不論是否與事實相符，足以引起相
    當數量之一般或相關大眾錯誤之認知或決定者。
  (二)原告於系爭廣告之「D5傢俱平面配置參考圖」將陽台位置繪
    製成客廳的一部分，惟查該圖示客廳範圍與建造平面圖及竣
    工圖不符，且原告將陽台外推做為客廳使用，業經臺中縣政
    府府工建字第0950357631號函認定係屬違建，故其廣告所為
    之表示或表徵與實際狀況之差異程度難為相當數量之一般大
    眾所接受，而足以使一般大眾誤認該參考圖所示之客廳範圍
    均得合法作為客廳使用之客觀事實至為明顯。
  (三)復查原告於系爭廣告宣稱具有「賞月觀星露天游泳池」及「
    低溫垃圾處理室」，並於「1 樓全區平面配置參考圖」標示
    該等設施之位置。惟原告僅設置兼具兒童戲水功能之SPA 池
    及垃圾子母車，均非廣告所稱之「賞月觀星露天游泳池」或
    「低溫垃圾處理室」，其差異程度亦難為相當數量之一般大
    眾所接受，此亦非原告主張因鄰房社區抗議而以垃圾子母車
    代替「低溫垃圾處理室」所能卸責。另有關系爭廣告宣稱具
    有「彩虹光影泉池」，並使用與上開游泳池相同之水藍色圖
    案，於「1 樓全區平面配置參考圖」標示該設施之位置，就
    一般大眾對於該設施名稱及水藍色圖案之認知而言，該設施
    至少應為一具美化效果之水池設施。惟查原告僅係設置8 盞
    地燈，卻以「泉池」及水藍色圖案做為廣告內容，其差異實
    難為相當數量之一般消費大眾所接受。
  (四)另原告辯稱系爭廣告所載「賞月觀星露天游泳池」並未強調
    類如游泳池之標準規格，是廣告中所載「賞月觀星露天游泳
    池」即具多重合理解釋，而原告所施作之游泳池既具SPA 水
    柱設計，併附有更衣室、蒸汽室，其範圍、深度可供游泳功
    能，自無不實之情乙節。查系爭廣告所為「賞月觀星露天游
    泳池」、「五星級星光游泳池的溫柔水波裡，輕啜暢飲由月
    光精釀的香檳果汁！」及游泳池示意圖之表示，與原告所設
    置兼具兒童戲水功能之SPA 池相較，其差異難為相當數量之
    一般大眾所接受；況原告於到被告處說明時表示，本建案原
    規劃設置游泳池，故於「1 樓全區平面配置參考圖」第5 項
    公設位置標示圓形「賞月觀星露天游泳池」，惟考量現場大
    小、使用安全、使用頻率、維護費用及住戶實用性等因素，
    而改成設置兼具兒童戲水功能之SPA 池，故於申請建造執照
    時，並未申請建築游泳池。惟查，系爭建案建照核准日期為
    88年12月2 日，系爭廣告使用期間為92年4 月至92年12月，
    原告稱既已變更原來設置游泳池之規劃，而於申請建造執照
    時未申請建築游泳池，卻仍於系爭廣告宣稱具有「賞月觀星
    露天游泳池」，其為虛偽不實及引人錯誤表示，洵堪認定，
    故其所辯應屬事後卸責之詞。
  (五)至於原告陳稱其海報廣告中固登載「低溫垃圾處理室」，惟
    於「1 樓全區平面配置參考圖」中已更正標示為「垃圾處理
    室」，並無所謂「低溫」字眼，且於坐落位置標示「資源回
    收」字樣（圖上係標示「資源回收室」），是原告於廣告上
    並無以「低溫垃圾處理室」為廣告訴求乙節。按原告陳稱其
    海報廣告中登載「低溫垃圾處理室」，且該海報廣告亦於92
    年4 月至92年12月期間使用，故尚難謂原告非以「低溫垃圾
    處理室」為廣告訴求，亦不因其在「1 樓全區平面配置參考
    圖」已無標示「低溫」字樣，而得主張免責。復查原告所設
    「垃圾子母車」與廣告所為「（低溫）垃圾處理室」之表示
    不符，其差異難為相當數量之一般大眾所接受，而涉有廣告
    不實情事，此外，原告於申請建造執照時，並未申請建築「
    低溫垃圾處理室」，又無法提供所稱原已施作「低溫垃圾處
    理室」之設計圖、面積、施作紀錄等資料，足見原告於使用
    廣告時即知無法確保日後給付之內容與廣告相符，是原告前
    開辯詞，要無足採。
  (六)又有關系爭廣告之表示或表徵是否虛偽不實或引人錯誤，係
    以具有普通知識經驗之一般大眾之認知為合理判斷，尚與原
    告所爭執之實際檢舉人數無涉。另原告雖稱系爭建案屬私權
    糾紛，然查原告於系爭廣告將「陽台」位置標示為客廳的一
    部分，並宣稱有「賞月觀星露天游泳池」、「低溫垃圾處理
    室」及「彩虹光影泉池」，對於商品之內容為虛偽不實及引
    人錯誤之表示，核屬違反公平交易法第21條第1 項規定。該
    等虛偽內容涉及一般大眾對於本建案之客廳範圍，以及是否
    具有相關公共設施之認知而顯足以影響一般大眾作成交易之
    決定，進而損及交易相對人之經濟利益；且被告以不實廣告
    促銷本建案，更對於其他同業亦產生不公平競爭，自非如原
    告所稱純屬私人權益糾紛之案件。
三、另有關原告就本案裁處600萬元，不符比例原則乙節：
  (一)按「公平交易委員會對於違反本法規定之事業，得限期命其
    停止、改正其行為或採取必要更正措施，並得處5 萬元以上
    2,500 萬元以下罰鍰」，公平交易法第41條前段規定甚明。
    另依據公平交易法施行細則第36條規定，裁處金額應審酌原
    告違法行為之動機、目的及預期之不當利益；違法行為對交
    易秩序之危害程度；違法行為危害交易秩序之持續期間；因
    違法行為所得利益；事業之規模、經營狀況及其市場地位；
    違法類型曾否經中央主管機關導正或警示；以往違法類型、
    次數、間隔時間及所受處罰；違法後悛悔實據及配合調查等
    態度等因素。
  (二)查以往違法類型、次數、間隔時間及所受處罰部分，原告前
    曾2 度因預售屋之不實廣告行為遭被告裁罰處分【（86）公
    處字第086203號、（95）公處字第095022號】，本案係原告
    第3 次違法，且均屬預售屋不實廣告類型；因違法行為所得
    利益，即本建案銷售金額達4.48億元；事業之規模、經營狀
    況及其市場地位方面，原告94、95年度營業額則分別約9億
    元、13億元，綜合審酌所有主、客觀情事下，本案裁處金額
    應屬合法適當，無悖於比例原則。
    理  由
一、按「事業不得在商品或其廣告上，或以其他使公眾得知之方
    法，對於商品之價格、數量、品質、內容、製造方法、製造
    日期、有效期限、使用方法、用途、原產地、製造者、製造
    地、加工者、加工地等，為虛偽不實或引人錯誤之表示或表
    徵。」、「公平交易委員會對於違反本法規定之事業，得限
    期命其停止、改正其行為或採取必要更正措施，並得處5 萬
    元以上2 千5 百萬元以下罰鍰。」公平交易法第21條第1 項
    、第41條前段分別定有明文。準此，有關不實廣告之立法目
    的，係在規範廣告主於廣告時真實表示，以確保市場公平競
    爭之秩序及市場效能無因該廣告內容而遭致損害，其所非難
    者乃為利用虛偽不實之廣告以爭取交易機會之不正競爭手段
    。
二、本件被告以原告於系爭建案之系爭廣告上對商品之內容為虛
    偽不實及引人錯誤之表示，違反公平交易法第21條第1 項規
    定，乃依同法第41條前段規定，以原處分命原告自處分書送
    達之次日起，應立即停止前項違法行為，並處罰鍰600 萬元
    之事實，有系爭廣告及原處分附原處分卷可參。原告不服，
    循序提起訴願及本件行政訴訟，並以如事實欄所示各節，據
    為爭議，惟查：
  (一)按公平交易法之主管機關即被告，發布有第21條案件處理原
    則，於第5 點規定：「本法第21條所稱虛偽不實，係指表示
    或表徵與事實不符，其差異難為相當數量之一般或相關大眾
    所接受，而足以引起錯誤之認知或決定者。」第6 點規定：
    「本法第21條所稱引人錯誤，係指表示或表徵不論是否與事
    實相符，足以引起相當數量之一般或相關大眾錯誤之認知或
    決定者。」第7 點規定：「虛偽不實或引人錯誤之表示或表
    徵判斷原則如下：(1)表示或表徵應以交易相對人之認知，判
    斷有無虛偽不實或引人錯誤之情事。一般商品（服務）以一
    般大眾施以普通注意力為準；專業性產品則以相關大眾之普
    通注意力為準。(2)表示或表徵隔離觀察雖為真實，然合併觀
    察之整體印象及效果，倘足以引起相當數量之一般或相關大
    眾錯誤之認知或決定者，即屬引人錯誤。(3)表示或表徵之內
    容以對比或特別顯著方式為之，而其特別顯著之主要部分易
    形成消費者決定是否交易之主要因素，故其是否虛偽不實或
    引人錯誤，得就該特別顯著之主要部分單獨加以觀察而判定
    。(4)表示或表徵客觀上具有多重合理的解釋時，其中一義為
    真者，即無不實。但其引人錯誤之意圖明顯者，不在此限。
    」第8 點規定：「表示或表徵是否虛偽不實或引人錯誤應考
    量下列因素：(1)表示或表徵與實際狀況之差異程度。(2)表示
    或表徵之內容是否足以影響具有普通知識經驗之一般大眾為
    合理判斷並作成交易決定。(3)對處於競爭之事業及交易相對
    人經濟利益之影響。」第9 點規定：「預售屋廣告是否虛偽
    不實或引人錯誤，應以廣告主使用廣告時之客觀狀況予以判
    斷。預售屋廣告之廣告主使用廣告時，已預知或可得知其日
    後給付之內容無法與廣告相符，則其廣告有虛偽不實或引人
    錯誤。第1 項所稱之客觀狀況，係指廣告主提供日後給付之
    能力、法令之規定、建材之供給．．．等。」核上開處理原
    則係公平交易法之主管機關之被告，基於法定權限，對於公
    平交易法第21條案件規定合於公平交易法維護交易秩序與消
    費者利益，確保公平競爭之立法精神，行政機關予以援用判
    斷之參考，自無違誤。
  (二)次按預售屋廣告是否為虛偽不實或引人錯誤，應以廣告主使
    用廣告時之客觀狀況以予判斷，預售屋廣告之廣告主使用廣
    告時，已預知或可得知其日後給付內容無法與廣告相符，則
    其廣告有虛偽不實或引人錯誤。倘事業在廣告上對於建物設
    施之興建與其合法性為虛偽不實或引人錯誤之表示或表徵，
    將導致購屋者產生錯誤之認知與決定，進而影響其權益，當
    有依公平交易法第21條規範之必要。再者，公平交易法第21
    條之表示或表徵是否虛偽不實或引人錯誤，以該表示或表徵
    之內容合併觀察之整體印象及效果，足以影響具有普通知識
    經驗之一般大眾為合理判斷並作成交易決定為已足，故應考
    量表示或表徵與實際狀況之差異程度、表示或表徵之內容是
    否足以影響具有普通知識經驗之一般大眾為合理判斷並作成
    交易決定，以及對處於競爭之事業及交易相對人經濟利益之
    影響等。而一般消費者對廣告之認知，大皆為廣告中對商品
    內容所為之表示或表徵當與事實相符，且可合理期待其為合
    法，並作為決定交易與否之依據，因此，事業於建物銷售廣
    告上提供所售建物之相關資訊，以爭取交易相對人與其交易
    時，當負較高之注意義務妥為規劃，確保廣告之真實，以避
    免購屋者因其虛偽不實或引人錯誤之廣告內容，產生錯誤之
    認知與決定。故本件原告刊登系爭廣告，對象係針對不特定
    之消費者，具有一定之招徠效果，倘事業於商品或廣告上，
    對於商品之內容為虛偽不實或引人錯誤之表示者，即違反公
    平交易法第21條規定，又是否違反該規定，應以社會通念作
    為判斷之依據。
  (三)本件原告於系爭廣告之「D5傢俱平面配置參考圖」將陽台位
    置繪製成客廳的一部分，繪有電視櫃、沙發、茶几等圖示，
    以標示該客廳之範圍，惟該參考圖客廳範圍之虛線以外的部
    分，於建造平面圖及竣工圖均標示為陽台等情，為原告所不
    爭，復有檢舉函、系爭廣告之「D5傢俱平面配置參考圖」、
    平面圖、竣工圖等附原處分卷可按，自堪信為真正。查原告
    於取得使用執照後，進行2 次施工將陽台外推，改成客廳的
    一部分，據被告函詢臺中縣政府表示，系爭建案D5戶於取得
    使用執照後將陽台外推為客廳使用，涉及建築法第9 條增建
    行為，依法應申請增建執照；又於原建築物增加其面積，未
    維持原來之使用，違反建築法第77條第1 項，已涉及違章建
    築行為等語，此有臺中縣政府96年1 月22日府工建字第0950
    357631號函附原處分卷可按，則系爭廣告上揭參考圖將陽台
    位置繪製成客廳的一部分，核與建造平面圖及竣工圖不符，
    且經臺中縣政府認定係屬違建，足使一般消費大眾誤認該參
    考圖所示之客廳範圍均得合法做為客廳使用，故該廣告所為
    之表示或表徵與實際狀況之差異程度難為相當數量之一般大
    眾所接受，核屬對商品之內容為虛偽不實及引人錯誤之表示
    。又上揭不實廣告內容，已足使一般消費者大眾產生上揭誤
    認，不因原告嗣以契約或口頭另為補充說明而得主張免責。
  (四)次查系爭廣告載有29項公共設施，其中第5 項為賞月觀星露
    天游泳池，並以「五星級星光游泳池的溫柔水波裡，輕啜暢
    飲由月光精釀的香檳果汁」等文字及星光泳池參考示意圖強
    調設置游泳池之訴求，復於1 樓全區平面配置參考圖以水藍
    色圖案標示該設施之位置，惟該游泳池圖示位置建妥後，現
    場僅設有SPA 水柱之兒童戲水池一節為原告所不爭，復有系
    爭廣告、被告出差工作報告、現場拍攝之照片等附原處分卷
    可按，自堪信為真正。茲據原告表示，因考量現場大小、使
    用安全、使用頻率、維護費用及住戶實用性等因素，而未興
    建廣告所稱之賞月觀星露天游泳池，改成設置兼具兒童戲水
    功能之SPA 池，故於申請建造執照時，並未申請建築游泳池
    云云。惟查依系爭廣告就上揭游泳池所載廣告內容觀之，顯
    與實際上建妥之具兒童戲水功能之SPA 池差距甚大，原告實
    際建造完成之戲水池，其大小與功能均難以符合一般消費大
    眾對游泳池之認知，其差異難為相當數量之一般大眾所接受
    ，是以系爭廣告就此部分之宣稱與事實確有不符，已足使一
    般消費大眾產生誤認，此表示或表徵顯難認符合客觀上具有
    多重合理的解釋時，其中一義為真者，即無不實之情形。次
    參以系爭建案建照核准日期為88年12月2日 ，系爭廣告使用
    期間為92年4 月至92年12月，依原告所稱既已變更原來設置
    游泳池之規畫，而於申請建造執照時未申請建築游泳池，卻
    於系爭廣告仍宣稱具有賞月觀星露天游泳池，其為虛偽不實
    及引人錯誤表示，可堪認定。
  (五)再查系爭廣告載稱之第9 項公共設施為低溫垃圾處理室，並
    於1 樓全區平面配置參考圖標示該設施之位置，惟設施圖示
    位置現場僅設置垃圾子母車等情，原告復稱係因鄰房社區抗
    議而以垃圾子母車代替廣告所稱低溫垃圾處理室等語，此為
    原告所不爭，復有系爭廣告、被告出差工作報告、現場拍攝
    之照片等附原處分卷可按，自堪信為真正。則系爭廣告就上
    揭低溫垃圾處理室之廣告內容，顯與原告實際完成之垃圾子
    母車不符，其差異程度亦難為相當數量之一般大眾所接受。
    至原告主張其海報廣告中固登載低溫垃圾處理室，惟於1 樓
    全區平面配置參考圖中已更正標示為垃圾處理室，並無所謂
    低溫字眼，其於坐落位置標示資源回收室，並無以低溫垃圾
    處理室為廣告訴求，且確有施作低溫垃圾處理室，惟因鄰房
    社區抗議而拆除，以垃圾子母車代替云云，惟查系爭廣告中
    既已載明「低溫垃圾處理室」，且該海報廣告亦於92年4 月
    至92年12月期間使用，難謂原告非以低溫垃圾處理室為廣告
    訴求，不因其在「1 樓全區平面配置參考圖」已無標示「低
    溫」字樣，而得主張免責。又查系爭廣告使用期間為原告申
    請建造執照之後，然原告於申請建造執照時，並未申請建築
    低溫垃圾處理室，且就其上揭未施作原因，並未提出原已施
    作低溫垃圾處理室之設計圖、面積、施作紀錄等資料或其他
    客觀證據以實其說，尚難遽信其此項主張為真正。足見原告
    於使用系爭廣告時即知無法確保日後給付之內容與廣告相符
    ，該廣告內容致一般消費大眾產生誤認之虞，其為虛偽不實
    及引人錯誤表示，亦堪認定。
  (六)復查系爭廣告載稱之第22項公共設施為彩虹光影泉區（池）
    ，並於1 樓全區平面配置參考圖以水藍色圖案標示該設施之
    位置，惟該設施圖示位置現場僅設置8 盞地燈等情，亦為原
    告所不爭，復有系爭廣告、被告出差工作報告、現場拍攝之
    照片等附原處分卷可按，自堪信為真正。則系爭廣告宣稱具
    有彩虹光影泉池，並使用與上揭游泳池相同之水藍色圖案，
    於1 樓全區平面配置參考圖標示該設施之位置，就一般大眾
    對於該設施名稱及水藍色圖案之認知，該設施至少應為一具
    美化效果之水池設施，惟原告僅係設置8 盞地燈，卻以泉池
    及水藍色圖案做為廣告內容，其差異亦難為相當數量之一般
    消費大眾所接受，故為不實廣告亦甚明確。
  (七)至原告雖主張系爭建案屬私權糾紛，且僅有檢舉人1 人向被
    告提出檢舉云云。然查本件檢舉人係於95年5 月30日向臺中
    縣政府工務局建管課調閱系爭建案竣工圖後始知悉原告涉有
    陽台外推等廣告不實之行為，此依卷附檢舉函可知，顯見原
    告上揭不實廣告確有影響交易相對人誤認之情形。又查有關
    系爭廣告之表示或表徵是否虛偽不實或引人錯誤，係以具有
    普通知識經驗之一般大眾之認知為合理判斷，尚與實際檢舉
    人數無涉，故縱僅有檢舉人1 人提出檢舉，亦不影響該違法
    行為之判斷。且原告於系爭廣告將「陽台」位置標示為客廳
    的一部分，並宣稱有「賞月觀星露天游泳池」、「低溫垃圾
    處理室」及「彩虹光影泉池」，對於商品之內容為虛偽不實
    及引人錯誤之表示，核屬違反公平交易法第21條第1 項規定
    。該等虛偽內容涉及一般大眾對於系爭建案之客廳範圍，以
    及是否具有相關公共設施之認知而顯足以影響一般大眾作成
    交易之決定，進而損及交易相對人之經濟利益；況被告以不
    實廣告促銷系爭建案，更對於其他同業產生不公平競爭，自
    非如原告所稱純屬私人權益糾紛之案件，原告此項主張，乃
    有誤會。
  (八)另原告主張本件違反一事不二罰原則云云。然查違反行政法
    上義務之行為是否為一行為，宜就個案具體情節，斟酌法條
    文義、立法意旨、制裁意義、期待可能與社會通念等因素決
    定之。本件系爭建案與原告所稱之另一已被裁罰之「帝景莊
    園」預售案，係原告於不同時間及地點起造之不同建案，即
    原告一方面以系爭廣告於92年4 月至92年12月間對於系爭建
    案之「陽台」位置、「賞月觀星露天游泳池」、「低溫垃圾
    處理室」、「彩虹光影泉池」等諸點為虛偽不實及引人錯誤
    之表示；另一方面於92年8 月至93年4 月間就帝景莊園之車
    庫設計為虛偽不實及引人錯誤之表示等情，此據被告述明在
    卷，且為原告所不爭，則原告係分別以不同廣告內容，對於
    該2 個不同建案為虛偽不實及引人錯誤之表示，分屬2 個不
    同之違法行為，縱上揭2 個建案之廣告期間有重疊之處，尚
    難認原告所為該2 建案之廣告行為，係屬行政罰法上之同一
    行為，從而被告對於系爭廣告行為，仍得進行裁處。又本案
    依行政罰法第45條、第27條規定，裁處權時效應自95年2 月
    5 日起算3 年，故被告對原告系爭不實廣告所為之本件裁罰
    ，並未罹於時效而消滅，併明之。
三、再按公平交易法施行細則第36條明定，被告依本法量處罰鍰
    時，應審酌一切情狀，並注意下列事項：違法行為之動機、
    目的及預期之不當利益；違法行為對交易秩序之危害程度；
    違法行為危害交易秩序之持續期間；因違法行為所得利益；
    事業之規模、經營狀況及其市場地位；違法類型曾否經中央
    主管機關導正或警示；以往違法類型、次數、間隔時間及所
    受處罰；違法後悛悔實據及配合調查等態度等。查被告原處
    分以原告前曾2 度因預售屋之不實廣告行為遭被告裁罰處分
    【（86）公處字第086203號、（95）公處字第095022號】，
    本案係原告第3 次違法，且均屬預售屋不實廣告類型；另本
    案刊登廣告期間長達9 個月（92年4 月至12月）；又原告因
    違法行為所得利益，即系爭建案銷售金額達4.48億元；原告
    94、95年度營業額分別約9 億元、13億元，綜合原告事業之
    規模、經營狀況及其市場地位等因素，及上揭一切情狀為其
    本件裁罰依據。查被告就裁處原告上揭罰鍰理由，業經敘明
    ，並無未附理由之情形；又上開銷售金額數據，係原告於被
    告調查時自行陳明在卷，並非無憑；至被告為本件裁罰時參
    考原告於處分時之事業規模、經營狀況及原告前所犯違法情
    形、本件係第3 次違法等為其裁罰依據，亦難認有誤。且本
    件原處分之作成過程，係經具專業知識、依法獨立行使職權
    之被告所屬委員，於委員會議中衡酌相關違法情節，對原告
    違法行為動機、目的及預期之不當利益、違法行為對交易秩
    序之危害程度等因素，就該會內部單位依公平交易法施行細
    則第36條規定是否妥適進行討論後，於法律授權範圍內，作
    成裁處原告罰鍰之決定，經核被告之裁量堪認已審酌一切情
    狀，其作成裁量尚無與法律授權之目的相違或出於不相關事
    項考量之裁量濫用，亦無消極不行使裁量權之裁量怠惰情事
    ，難認有違比例原則，是本件罰鍰裁罰之金額於法並無不合
    。至原告上揭違法行為，於被告為本件處分時，被告原訂定
    之裁罰參考表早已廢止，此為原告所不爭，故被告所為原處
    分，未適用該已廢止之裁罰參考表，自無違誤，原告主張應
    適用已廢止之裁罰參考表，乃有誤會，附明之。
四、綜上所述，原告起訴論旨，均無可採。被告以原告於系爭建
    案系爭廣告上，對商品之內容為虛偽不實及引人錯誤之表示
    ，違反公平交易法第21條第1 項規定，經審酌原告上揭因素
    ，依同法第41條前段規定，命原告自處分書送達之次日起，
    應立即停止前項違法行為，並處罰鍰600 萬元，經核並無違
    誤，訴願決定予以維持，亦屬妥適，原告仍執前詞，訴請撤
    銷，為無理由，應予駁回。
據上論結，本件原告之訴為無理由，爰依行政訴訟法第98條第1
項前段，判決如主文。
中    華    民    國    97    年    8     月    21    日
                   臺北高等行政法院第四庭
                             審判長法  官  胡方新
                                   法  官  李玉卿
                                   法  官  陳秀
上為正本係照原本作成。
如不服本判決，應於送達後20日內，向本院提出上訴狀並表明上
訴理由，如於本判決宣示後送達前提起上訴者，應於判決送達後
20日內補提上訴理由書（須按他造人數附繕本）。
中    華    民    國    97    年    8     月    21    日
                                   書記官  楊子鋒


司法院資訊處製作；財團法人民間司法改革基金會備份。
